臺灣臺中地方法院臺中簡易庭小額民事判決
111年度中小字第1169號
原      告  朱博義  

被      告  魏伯丞  
            陳韋任即陳廷釗



            柯俐羽  

訴訟代理人  施幸慧  
被      告  林敬復  
上列當事人間請求返還不當得利事件，經本院於民國111年9月13
日言詞辯論終結，判決如下：
    主    文
原告之訴駁回。
訴訟費用新臺幣1,000元，由原告負擔。
    事 實 及 理 由
壹、程序事項
一、按不變更訴訟標的，而補充或更正事實上或法律上之陳述者
    ，非為訴之變更或追加；簡易訴訟程序，除本章別有規定外
    ，仍適用第一章通常訴訟程序之規定；民事訴訟法第256條
    、第436條第2項定有明文。本件原告起訴時原係列「國泰世
    華銀行帳號0000000000000000、0000000000000000、街口支
    付帳號000000000、000000000、000000000之所有人」為被
    告並聲明：「被告應返還原告匯款金額。」，嗣於訴訟進行
    中查明上開帳戶之持有人均為被告有閑數位科技股份有限公
    司，乃於民國111年4月6日具狀補正被告「國泰世華銀行帳
    號0000000000000000、0000000000000000、街口支付帳號00
    0000000、000000000、000000000之所有人」之姓名為「魏
    伯丞、陳廷釗、柯俐羽及林敬復」（見本院卷第149-159頁
    ），並於111年6月28日具狀更正聲明為：「①被告魏伯丞應
    給付原告新臺幣（下同）60,794元及自起訴狀繕本送達翌日
    起至清償日止，按年息5％計算之利息。②被告陳廷釗應給付
    原告8,249元及自起訴狀繕本送達翌日起至清償日止，按年
    息5％計算之利息。③被告柯俐羽應給付原告11,590元及自起
    訴狀繕本送達翌日起至清償日止，按年息5％計算之利息。④
    被告林敬復應給付原告17,916元及自起訴狀繕本送達翌日起
    至清償日止，按年息5％計算之利息。」（見本院卷第223-22
    5頁）核原告前開訴之聲明之變更，符合前揭規定，自應准
    許。
二、本件被告陳廷釗、柯俐羽未於最後言詞辯論期日到場，核無
    民事訴訟法第386條各款所列情形，爰依原告之聲請，由其
    一造辯論而為判決。
貳、實體事項　　
一、原告主張：原告於民國109年4月26日至5月1日間遭真實不詳
    姓名之成員使用LINE通訊軟體以投資為由加入「環遊世界夢
    想櫃台」群組並下載一款APP操作，說明購買依APP上虛擬地
    標物所示金額、到期時間、獲利％數，想投資金額做購買，
    購買時會出現一組匯款帳號，依匯款帳號匯入金額，待合約
    時間到後可依當時購買金額給予獲利，使原告不疑有他，分
    別於❶109年4月24日上午11時8分轉帳11,590元至被告柯俐羽
    所有之000000000街口帳戶內；❷109年4月26日下午4時37分
    、109年4月27日下午7時19分轉帳36,137元、17,916元至被
    告魏伯丞所有之0000000000000000國泰世華帳戶內；❸109年
    5月1日下午7時33分轉帳6,741元至被告魏伯丞所有之000000
    000街口帳戶內；❹109年5月1日下午12時19分轉帳8,249元至
    被告陳廷釗所有之0000000000000000國泰世華帳戶內；❺109
    年5月1日下午7時30分轉帳17,916元至被告林敬復所有之000
    000000街口帳戶內。致使原告因而損失98,549元，被告並因
    此獲有利益，爰依不當得利之法律關係，請求被告返還上揭
    金額等語。並聲明：①被告魏伯丞應給付原告60794元及自起
    訴狀繕本送達翌日起至清償日止，按年息5％計算之利息。②
    被告陳廷釗應給付原告8249元及自起訴狀繕本送達翌日起至
    清償日止，按年息5％計算之利息。③被告柯俐羽應給付原告1
    1590元及自起訴狀繕本送達翌日起至清償日止，按年息5％計
    算之利息。④被告林敬復應給付原告17916元及自起訴狀繕本
    送達翌日起至清償日止，按年息5％計算之利息。
二、被告答辯：
　㈠被告陳廷釗未於言詞辯論期日到場，亦未提出書狀作何聲明
    或陳述。
　㈡被告林敬復以：伊也是下載同個遊戲平台，想透過該遊戲平
    台投資賺錢，伊和原告同樣也是受害者等語，並聲明駁回原
    告之訴。
　㈢被告魏伯丞以：伊也是透過和原告一樣的方式使用該遊戲平
    台，期間一共接觸到三種相同類型APP（寵物街、錢鼠、富
    豪圈），甚至還跑去銀行貸款90萬來投資，孰料APP突然關
    閉，伊的錢也都回不來了。此事前業經原告告訴，臺灣桃園
    地方檢察署檢察官以110年度偵字第2002號不起訴處分在案
    了，伊也是被害人等語，並聲明駁回原告之訴。
　㈣被告柯俐羽未於最後言詞辯論期日到場，惟據其前到庭及書
    狀陳述略以：伊4月時經由不認識的LINE網友推薦玩環遊世
    界，本身也是玩家、受害者，嗣後被平台刪除資料，平台消
    失，伊也不知從何追究起等語，並聲明駁回原告之訴。
三、得心證之理由
  ㈠按民事訴訟如係由原告主張權利者，應先由原告負舉證之責
    ，若原告先不能舉證，以證實自己主張之事實為真實，則被
    告就其抗辯事實即令不能舉證，或其所舉證據尚有疵累，亦
    應駁回原告之請求（最高法院17年上字第917號著有判例）
    。又按無法律上之原因而受利益，致他人受損害者，應返還
    其利益。雖有法律上之原因，而其後已不存在者，亦同。民
    法第179條第1項定有明文。而依民法第179條不當得利之法
    律關係請求返還不當得利者，須以受益人係無法律上之原因
    受有利益，並因而致他人受損害為要件。主張不當得利請求
    權之原告，如係因自己之行為增益他人財產，此種財產變動
    是否「無法律上原因」，自應由原告舉證。亦即於給付型不
    當得利，原告必須證明其與被告間有給付之關係存在，且被
    告因其給付而受有利益以及被告之受益為無法律上之原因，
    始能獲得勝訴之判決。
　㈡本件原告固以係直接匯款至被告等人之帳戶為由，主張被告
    受有不當得利。惟按因給付而受不當得利，不當得利請求權
    之當事人，應由給付關係決定之，例如在「指示給付關係」
    ，應認為同時存在二個基礎關係：指示人與領取人之原因關
    係（對價關係），及指示人與被指示人之原因關係（資金關
    係，或稱補償關係）。被指示人補償關係，為履行其與指示
    人之約定，始向領取人（第三人）給付。指示人與領取人間
    、指示人與被指示人間，得否主張不當得利請求權，應各按
    其原因關係是否具有瑕疵（不成立、無效、撤銷）以為判斷
    。原告既前於調查程序中自承伊係分別於109年4月26日至5
    月1日間透過一區塊鏈遊戲名稱為「環遊世界」遊戲平台，
    向平台分別認購標的「英國倫敦大橋」、「馬來西亞雙子星
    」、「日本金閣寺」、「埃及金字塔」等商品，並由平台提
    供上開「國泰世華銀行帳號0000000000000000、0000000000
    000000、街口支付帳號000000000、000000000、000000000
    」轉帳帳號以供伊匯款（見本院卷第71-74頁），顯見上開
    匯款均係原告受該遊戲平台之指示而匯入被告帳戶，本件客
    觀上自屬原告與該遊戲平台合意之給付行為，前揭給付關係
    自非無法律上原因，給付關係應存在於原告與該遊戲平台之
    間，原告無從逕對被告四人請求返還給付。
　㈢退步言之，縱認原告因遭真實姓名、年籍不詳之人詐騙而為
    給付，該匯入被告等人帳戶之款項自始無給付目的。惟不當
    得利制度，旨在矯正及調整因財貨之損益變動而造成財貨不
    當移動之現象，使之歸於公平合理之狀態，以維護財貨應有
    之歸屬狀態，俾法秩序所預定之財貨分配法則不致遭到破壞
    。故當事人間之財產變動，即一方受財產上之利益，致他方
    受損害，倘無法律上之原因，即可構成不當得利，不以得到
    受益人之同意或受益人有受領之意思為必要；不當得利法律
    關係之成立，與利得者是否善意或惡意無關，即利得者縱為
    善意，如無法律上之原因受有利益，致他人受損害，仍成立
    不當得利。是受益人於受請求返還時，縱其所受之利益已因
    無償讓與而不存在，乃不當得利返還範圍之問題（民法第18
    2條參照），對於不當得利之成立並不生影響。又依民法第1
    82條第1項之規定，利得人為善意者，僅負返還其現存利益
    之責任；所謂現存利益，係指利得人所受利益中於受返還請
    求時尚存在者而言；於為計算時，利得人苟因該利益而生具
    因果關係之損失時，如利得人信賴該利益為應得權益而發生
    之損失者，於返還時亦得扣除之，蓋善意之利得人祇須於受
    益之限度內還盡該利益，不能因此更受損害；另所謂所受利
    益已不存在者，雖非僅指所受利益之原形不存在者而已，然
    仍以原形雖不存在，但實際上受領人所獲財產總額有增加，
    且尚屬存在時，始可認利得人就此增加之總額亦應為返還（
    最高法院87年度臺上字第937號、第1600號及102年度臺上字
    第930號民事裁判參照）。而「環遊世界」於被告與其互動
    過程中，提供簡短訊息說明網路遊戲中虛擬寶物取得之方式
    、流程及資料，並說明請被告提供金融帳戶帳戶之理由，以
    取信被告，此與原告接受該遊戲平台之方式與流程要屬雷同
    ，此有原告提供之環遊世界官方臉書截圖、遊戲官方LINE群
    組對話買賣資訊及被告柯俐羽提供之平台官方訊息文字檔、
    LINE訊息截圖，可資參照（見本院卷第235-239頁、第315-3
    21頁），渠等亦應同為受詐欺集團所施詐受騙之相對人，就
    被告等人不當得利之返還範圍，因其均為善意受領人，僅須
    就現存利益負返還責任；而查本件被告等人亦分別於該平台
    進行買賣虛寶之交易，惟該平台已於109年5月18日遭經營者
    關閉，縱然被告等人縱就渠等帳戶所受領之款項與原告受詐
    騙匯款具有直接關聯性，惟因渠等復又再將該筆金錢甚至外
    加自身積蓄投入該遊戲平台中，皆因該平台關閉亦無從回收
    金錢並受有損失，故於原告為本件請求時被告已無現存之利
    益，揆諸前開說明，即免負返還或償還價額之責。
四、綜上所述，原告依不當得利之法律關係，請求①被告魏伯丞
    給付60,794元、②被告陳廷釗給付8,249元、③被告柯俐羽給
    付11,590元、④被告林敬復給付17,916元，及均自起訴狀繕
    本送達翌日起至清償日止，按年息5％計算之利息，為無理由
    ，應予駁回。
五、本件事證已臻明確，兩造其餘攻擊防禦方法及所舉證據，經
    審酌結果，與本件判決結論均無影響，爰不一一論述，附此
    敘明。
六、依民事訴訟法第436條之19第1項、第78條規定，本件訴訟費
    用額確定為1,000元，命由原告負擔。
中　　華　　民　　國　　111 　年　　10　　月　　14　　日
                     臺灣臺中地方法院臺中簡易庭
                                  法　官　張清洲
以上為正本係照原本作成。
如不服本判決，應於送達後廿日內，以判決違背法令為理由，向
本院提出上訴狀並表明上訴理由（上訴理由應表明一、原判決所
違背之法令及其具體內容；二、依訴訟資料可認為原判決有違背
法令之具體事實），如於本判決宣示後送達前提起上訴者，應於
判決送達後廿日內補提上訴理由書（須附繕本）。
中　　華　　民　　國　　111 　年　　10　　月　　14　　日
                                  書記官  陳慧津